臺灣高等法院臺南分院民事判決　九十一年度上易字第六號　ｅ
　　　上　訴　人　己　○　○
　　　法定代理人　戊　○　○
　　　被上 訴 人　甲 ○ ○.
　　　訴訟代理人　丙　○　○
　　　被上 訴 人　乙　○　○.
　　　訴訟代理人　丁　○　○
右當事人間請求分割共有物事件，上訴人對於中華民國九十年十一月二十三日台灣雲
林地方法院第一審判決（九十年度訴字第三０五號）提起上訴，本院判決如左：
　　　主　  　文
上訴駁回。
第二審訴訟費用由上訴人負擔。
    　事      實
甲、上訴人方面：
一、聲明：
  (一)、原判決分割方案部分廢棄。
  (二)、右廢棄部分：
    (1)上訴人與被上訴人乙○○、丁○○共有之坐落雲林縣四湖鄉○○○段一八九二
      地號、地目建、面積０．０一七一公頃、同段一八九三地號、地目建、面積０
      ．００八六八公頃之上地合併原物分割，其分割方式如附圖丙案所示：1.部分
      面積０．０二一四公頃分歸上訴人取得。2.部分面積０．００四三公頃分歸被
      上訴人乙○○、丁○○取得，並按原有部分比例保持共有。3.上訴人欲依與被
      上訴人乙○○、丁○○分得上地經濟價值差距補償。
    (2)上訴人與被上訴人乙○○、甲○○○共有之坐落雲林縣四湖鄉○○○段一八八
      八地號、地目建、面積０．０五六０公頃、同段一八九０地號、地目建、面積
      ０．００七四五公頃之土地，合併原物分割，其分割方式如附圖丙案所示：1.
      部分面積０．００六九公頃分歸被上訴人甲○○○取得。2.部分面積０．００
      三七公頃分歸被上訴人乙○○取得。3.部分面積０．０五二八公頃分歸上訴人
　　　取得。4.上訴人願依與被上訴人乙○○甲○○○所分得上地經濟價值差距補償
　　　。
  (三)、第一、二審訴訟費用由被上訴人等負擔。
二、陳述：除與原判決記載相同者，茲引用之外，補稱：
（一）若依附圖甲案分割，則被上訴人所分得土地均分臨台十七線省道與同供村內道
      路使用之雲林縣口湖鄉○○○段一八八九號土地，而上訴人所占持分比例優於
      被上訴人等，卻僅於東側部分面臨台十七線省道，對分割後各筆土地之價值差
      距甚大。原審既認依附圖乙案，被上訴人等分得土地俱為裏地，上訴人則俱臨
      道路，兩相衡量，顯失公平云云，本於同一理由，若依附圖甲案，除上訴人分
      割後所得土地東側有部分面臨台十七縣省道外，無異亦如同裏地，如此分法，
      亦失公允。又系爭一八八八、一八九０號地號土地上雖有被上訴人甲○○○所
      有二樓加強磚造樓房一棟，依卷附原審九十年一月十二日勘驗筆錄，明載該棟
      地上建物乃二層磚造廢棄房樓，無人居住，又依建物現況顯已無法供人使用，
      有照片可稽，則分割結果若需拆除右開建物，對被上訴人甲○○○之經濟利益
      並無影響。又目前系爭四筆土地，長期供當地市集使用，審酌持分比例較大之
      土地分割後之整體利用效益，及被上訴人亦無使用系爭土地之計劃，是上訴人
      謹陳分割方案如上訴聲明（即丙案）。
（二）依原審所採分割方案，被上訴人所分得土地均面臨台十七線省道與用供村內道
      路使用之雲林縣口湖鄉○○○段一八八九號土地，而上訴人所占持分比例為六
      分之五還優於被上訴人等合占之六分之一，卻僅於東側部分面臨台十七線省道
　　　，以土地利用價值之考量，無異持分比例占六分之五面積大之土地反受較大之
　　　經濟利益損失，為保全僅占持分比例六分之一土地之利用效益，而犧牲持分比
　　　例占六分之五之上地利用效益，豈得謂公平？若鈞院仍認原審所持分割方案為
　　　適當，請囑託鑑定分割後各筆土地價值差距，命被上訴人等補償。
（三）按「共有土地或建築改良物，其處分、變更及設定地上權、永佃權、地役權或
      典權，應以共有人過半數及其應有部分合計過半數之同意行之。但其應有部分
      合計逾三分之二者，其人數不予計算。」土地法第三十四條之一定有明文。土
      地法第三十四條之一執行要點第二條前段甚明定：「本法條第一項所稱處分，
      包括買賣、交換、共有土地上建築房屋及共有建物之拆除等法律上之處分與事
      實上之處分」，是以本件上訴人就系爭上地持分比例為六分之五已逾三分之二
　　　，原可依右揭規定，逕自出售系爭共有土地或拆除被上訴人甲○○○所有系爭
　　　地上建物，無庸被上訴人等同意，本無需顧及被上訴人對土地及地上建物之利
　　　用，則豈在上訴人不採取逕自出售土地或拆除地上建物之方式同意分割時，原
　　　審所採分割方案卻較注重持分比例僅占六分之一之被上訴人對土地及地上建物
　　　之利用經濟效益，實本末倒置。
（四）依上訴人之分割方案，被上訴人甲○○○、乙○○所分得之土地仍面臨台十七
　　　線省道，其坐落位置價值差異不大，有鑑定書在卷可稽，不影響彼二人對土地
　　　之利用。是被上訴人主張土地取得及興築建物期日較上訴人取得土地期日為早
　　　，就本件而言，列為分割考量因素並無實益。
三、證據：除援引第一審所提證據外，補提分割方案（甲、乙、丙案）、照片三張、
    並聲請就系爭土地送華聲發展鑑定顧問有限公司鑑價。
乙、被上訴人方面：
一、聲明：(一)上訴駁回。(二)訴訟費用由上訴人負擔。
二、陳述：除與原判決記載相同者，茲引用之外，補稱：
（一）被上訴人先於上訴人於系爭土地上建屋及利用。
（二）如依上訴人所提之分割方案，被上訴人所分得之土地將減少，且一八九二地號
      土地早遭上訴人與另一村民互為租換土地，並建屋數棟，致已無空地。
三、證據：援引第一審所提證據。
丙、本院依職權囑託北港地政事務所繪製土地複丈成果圖。
　　　理　 　由
一、本件被上訴人起訴主張：坐落雲林縣四湖鄉○○○段一八八八、一八九０地號土
    地為被上訴人乙○○、甲○○○與上訴人所共有，乙○○應有部分各為六十分之
    三、六十分之七，甲○○○各為六十分之七、六十分之三；上訴人應有部分均為
    六分之五。同段一八九二、一八九三地號土地則為被上訴人乙○○、丁○○與上
    訴人共有，乙○○、丁○○應有部分各為十二分之一，上訴人應有部分為六分之
    五。前揭土地並無不予分割之約定，亦無因物之使用目的不能分割之情形，惟無
    法達成協議分割之共識，因而請求裁判分割。上訴人對於兩造共有土地而不能達
    成協議分割之事實不為爭執，並據被上訴人提出地籍圖謄本及土地登記簿謄本為
    證，自堪信為真實，而系爭土地依物之使用目的並非不能分割，兩造亦無不得分
    割之約定，被上訴人依民法第八百二十三條第一項、第八百二十四條第一項、第
    二項之規定，訴請裁判分割，洵屬有據。
二、按裁判分割共有物訴訟，法院對共有物之分割方法，有自由裁量權限，雖應斟酌
    當事人之聲明、共有物之性質、經濟效用及全體共有人之利益等公平決之，惟並
    不受當事人聲明之拘束。本件上訴人就系爭土地之應有部分雖較被上訴人之持分
    為多，惟本院對系爭共有物之分割方法，仍應斟酌當事人之聲明、共有物之性質
    、經濟效用及全體共有人之利益等情形綜合裁量決之。經查：
（一）被上訴人乙○○、丁○○就第一八九二、一八九三號土地，於分割後仍欲保持
      共有等情，業據其等於原審及本院陳明；另被上訴人甲○○○係先於上訴人在
      系爭土地建屋使用，上訴人係嗣後始買受等情，為上訴人所不否認；而系爭一
      八八八、一八九０號地號土地上之被上訴人甲○○○所有二樓加強磚造樓房一
      棟，因其基地部分為道路用地被徵收而拆除大半，亦無人居住等情，雖經原審
      履勘現場屬實，惟觀諸卷附現場照片顯示，該建物剩餘結構仍屬完整，並非無
      經濟利用價值，況被上訴人甲○○○陳明俟分割後仍欲整建利用（本院九十一
      年一月三十日審理筆錄），衡情非無可能。是如依上訴人另提之分割方案（即
      丙案，本院卷第四十頁），則該建物須予拆除，對被上訴人甲○○○之經濟利
      益影響甚大。如依乙案分割，被上訴人乙○○、甲○○○分得土地俱為裏地，
      上訴人則俱臨道路，顯失公平。上訴人雖主張欲予以地價差額補償，惟為被上
      訴人拒絕；衡量兩造經濟上強弱之勢，應以被上訴人主張之甲案為可採。且依
      甲案分割，上訴人分得之部分，仍面臨道路，並無不公平之處。
（二）上訴人雖主張依分得土地價值差距，兩造互為補償之分割方法，惟經被上訴人
　　　等拒絕，而依附圖所示甲案分割，則被上訴人乙○○、甲○○○與上訴人各自
　　　取得之土地與應有部分折算面積相當，又分得之土地，按其應有部分比例分配
　　　面臨馬路之寬度，亦無礙交通之便利，且對於分割後各筆土地之價值差距不大
　　　，仍以甲案為可採。
（三）系爭第一八九二、一八九三地號土地，使用地類別均為乙種建築用地，於不變
      動現有地籍線前提下，予以合併依甲案分割，於兩造對土地及地上物之利用，
      均屬有利。如依乙案及丙案分割，則被上訴人乙○○、丁○○分得部分成不規
      則狀態，面積僅有四十三平方公尺，不利於土地使用之經濟效益。反之，依甲
      案分割，上訴人雖因而分得不規則部分，惟其全部面積達二百十四平方公尺，
      不規則部分僅佔極小部分，於土地之利用影響不大，應以甲案為可採。
（四）上訴人另主張其就系爭土地應有部分為六分之五，依土地法第三十四條之一規
　　　定，就該共有土地，得逕予出售或拆除地上建物云云，惟查本件既非出售共有
　　　土地或出售共有建物之爭執，自無該規定之適用；況建物非屬上訴人與被上訴
　　　人所共有，上訴人主張得依土地法第三十四條之一規定逕予拆除云云，亦有誤
　　　會。
四、綜上所述，原審經審酌兩造請求之分割方案及上開土地之性質、經濟效用及公平
    原則，認上訴人與被上訴人乙○○、甲○○○共有之坐落雲林縣四湖鄉○○○段
　　一八八八地號，地目建，面積○‧○五六○公頃、同段一八九○地號，地目建，
　　面積○‧○○七四五公頃之土地，准予合併原物分割，其分割方式如附圖甲案壹
　　部分所示，即：（一）部分面積０‧００六九公頃分歸被上訴人甲○○○取得，
　　（二）部分面積０‧００三七公頃分歸被上訴人乙○○取得，（三）部分面積０
　　‧０五二八公頃分歸上訴人取得。上訴人與被上訴人乙○○、丁○○共有之坐落
　　雲林縣四湖鄉○○○段一八九二地號，地目建，面積０‧０一七一公頃、同段一
　　八九三地號，地目雜，面積０‧００八六公頃之土地，准予合併原物分割，其分
　　割方式如附圖甲案貳部分所示，即：（一）部分面積０‧００四三公頃分歸被上
　　訴人乙○○、丁○○取得，並按原應有部分比例保持共有。（二）部分面積０‧
　　０二一四公頃分歸上訴人取得；經核並無不合。上訴人仍執上開情詞指摘原判決
　　不當，求予廢棄改判，非有理由，應予駁回。
五、本件事證已臻明確，兩造其餘主張及舉證，核與判決結果無影響，爰不一一論述
    ，併此敘明。
據上論結，本件上訴為無理由，依民事訴訟法第四百四十九條第一項、第七十八條，
判決如主文。
中　　　華　　　民　　　國　　九十一　　年　　　十　　　月　　　一　　　日
　　　　　　　　　　　　　　　　　　臺灣高等法院臺南分院民事第二庭
~B1審判長法官　吳　　志　　誠
~B2　　　法官　李　　文　　賢
~B3　　　法官　楊　　省　　三
右為正本係照原本作成。
不得上訴。
中　　　華　　　民　　　國　　九十一　　年　　　十　　　月　　　二　　　日
　　　　　　　　　　　　　　　　　　　　法院書記官　謝　　淑　　玉
